臺灣板橋地方法院刑事判決　　　　　　　94年度易緝字第31號
公　訴　人　臺灣板橋地方法院檢察署檢察官
被　　　告　壬○○
上列被告因詐欺案件，經檢察官提起公訴（83年度偵字第5786號
），本院判決如下：
    主  文
壬○○無罪。
    理  由
一、公訴意旨略以：被告壬○○於民國83年9 月起與庚○○、丁○○、陳伯瑞及曾有利共同意圖為自己不法之所有之概括犯
    意，分別於臺北縣新莊市○○路113 巷15之2 號、臺北縣樹
    林鎮（現改制為樹林市○○○路181 號虛設珠龍行家具公司
    （以下簡稱珠龍行），以丁○○為負責人，庚○○實際操作
    ，並以「許慕林」之化名，連續向被害人元松木業有限公司
    （以下簡稱元松公司）、元彬木器行、百年傢飾股份有限公
    司（以下簡稱百年公司）等公司行號大批進貨各類家具物品
    ，總值約新台幣（下同）1,500 萬元，各開立同額支票抵付
    貨款，其等乃於貨到後立即轉賣脫手，嗣上開支票均屆期遭
    退票，其等早於該貨品脫手後逃逸，因認被告涉犯刑法第
    339 條第1 項之詐欺取財罪嫌云云。
二、按犯罪事實應依證據認定之，無證據不得認定犯罪事實；不
    能證明被告犯罪者，應諭知無罪之判決，刑事訴訟法第154
    條第2 項及第301 條第1 項，分別定有明文。次按認定不利
    於被告之事實，須依積極證據，苟積極證據不足為不利於被
    告事實之認定時，即應為有利於被告之認定，更不必有何有
    力之證據；又犯罪事實之認定，應憑真實之證據，倘證據是
    否真實尚欠明確，自難以擬制推測之方式，為其判斷之基礎
    ；刑事訴訟法上證明之資料，無論為直接或間接證據，均須
    達於通常一般之人均不致有所懷疑，而得確信其為真實之程
    度，始得據為有罪之認定，若其關於被告是否犯罪之證明未
    能達此程度，而有合理懷疑之存在，致使無從形成有罪之確
    信，根據「罪證有疑，利於被告」之證據法則，即不得遽為
    不利被告之認定，最高法院30年上字第816 號、53年臺上字
    第656 號、76年臺上字第4986號判例可資參照。
三、公訴人認被告壬○○涉有上開罪嫌，無非以證人丁○○於法
    務部調查局證述其應庚○○之要求，擔任珠龍行之負責人，
    用以向外詐騙貨款，被告亦參與詐騙行為；證人陳一方於法
    務部調查局、檢察官偵訊及本院84年度易字第2020號案件調
    查中、臺灣高等法院84年上易字第5065號案件審理中證稱「
    許慕林」為實際負責人，該珠龍行對外訂購家具以支票給付
    貨款，隨即將購得之貨物運走；證人乙○○於法務部調查局
    、檢察官偵訊中及本院84年度易字第2020號案件調查中、臺
    灣高等法院84年度上易字第5065號案件調查中證稱珠龍行由
    「許慕林」負責，曾有利購得家具後隨即運往他處，該商行
    被查獲之際，至少有5、6百萬元之貨款未付，被告則為「許
    慕林」之同居人，均與之同進出；證人甲○○於法務部調查
    局調查中證稱其雖在珠龍行擔任門市銷售人員近2個月，但
    僅成交1筆家具買賣，進貨均由2名姓名不詳男子搬走，有時
    被告亦會將貨物搬運走；證人曾有利於法務部調查局調查中
    及本院84年度易字第2020號案件調查中、臺灣高等法院84
    年度上易字第5065號案件審理中證稱：其擔任司機工作，於
    82年11月間曾有1 自稱「許慕林」妻子以電話稱因「許慕林
    」出車禍，委託其轉告丁○○，在「許慕林」不在時，認真
    工作；證人王庸竹於法務部調查局調查中證稱：其於82年12
    月至珠龍行工任職前，該商行並無任何木工師傅從事家具生
    產、製造，亦無其他木材原料，僅有2 部機器，珠龍行訂購
    之家具旋即經轉送他處；證人洪東智於法務部調查局調查中
    證稱：茂欽行、百瑞行之名義負責人為辛○○、陳伯瑞，但
    實際上負責業務者均為庚○○，並由被告擔任該2 商行之會
    計，庚○○以該2 商行名義訂購貨物後，隨即運往其他處所
    變賣，直到82年8 月間，有廠商前往該2 商行聲稱庚○○支
    付之支票均遭退票；證人己○○、戊○○、丙○○分別證稱
    元彬木器行、百年公司、元松公司受珠龍行詐騙之經過，及
    中國農民銀行新莊分行83年3 月1 日函暨所檢送之開戶資料
    、退票紀錄、玉山商業銀行新莊分行83年3 月1 日函暨所檢
    送之開戶申請書及退票紀錄卡、臺灣中小企業銀行新莊分行
    83年3 月1 日函暨所檢送之開戶資料、退票紀錄、支票及退
    票理由單、珠龍行簽收單、估價單、現金支出傳票等件在卷
    可稽，為其主要論據。惟訊據被告堅詞否認有何詐欺取財犯
    行，辯稱：其沒有參與犯罪事實。其於82年9 月間跟老闆梁
    珠龍應徵，是化名「許慕林」的庚○○叫其進入珠龍行公司
    工作，擔任小貨車司機工作，從公司載運床底、書櫃、書桌
    等家具到臺北縣市的家具行，有生意時才會叫其去載貨，平
    均1 個星期載1 、2 次貨，其只是司機，沒有搬運貨物，也
    沒有收款；公司裡有會計、業務、司機曾有利、庚○○，公
    司實際上是庚○○在經營，訂貨是會計小姐在做，安排的事
    情是庚○○在主導，業務出去外面招攬生意，陳伯瑞是大陸
    人，庚○○安排他住在公司裡，負責看管公司；其不知珠龍
    行公司經營的內容，也沒有到元松公司、元彬木器行、百年
    公司去載貨品，是庚○○交代其去做這些業務的，不知珠龍
    行公司是騙人的，其做了2 個月後，因為公司沒有辦法讓其
    領到薪水，所以其就沒有做了等語。
四、經查：
（一）公訴人雖舉出前開證人丁○○、甲○○、王庸竹、己○○
      、洪東智於法務部調查局中、戊○○於法務部調查局中及
      檢察官偵訊中、乙○○、曾有利於法務部調查局中及審理
      中、丙○○、陳一方於法務部調查局、檢察官偵訊中及審
      理中之證述，及中國農民銀行新莊分行83年3 月1 日函暨
      所檢送之開戶資料、退票紀錄、玉山商業銀行新莊分行83
      年3 月1 日函暨所檢送之開戶申請書及退票紀錄卡、臺灣
      中小企業銀行新莊分行83 年3月1 日函暨所檢送之開戶資
      料、退票紀錄、支票及退票理由單、珠龍行簽收單、估價
      單、現金支出傳票等件，以證明珠龍行係空頭公司，以丁○○為名義負責人，由化名為「許慕林」之庚○○實際操
      作，並由丁○○在台灣中小企業銀行新莊分行、中國農民
      銀行新莊分行、玉山商業銀行新莊分行開立支票帳戶、請
      領支票後，連續向元松公司、元彬木器行、百年公司等多
      家廠商訂購各類家具貨品，並以開立支票之方式給付貨款
      ，購得之貨物隨即轉賣他人獲利，總計訂購家具共約
      1,500 萬元，嗣珠龍行開立之支票屆期提示則均遭退票，
      固非無據，然縱認珠龍行為空頭公司，丁○○為名義負責
      人，庚○○為實際操作者，向前開廠商詐騙貨物後轉賣圖
      利，而共同詐欺取財，然公訴人若認被告亦涉犯詐欺取財
      罪，則尚應證明被告主觀上知悉珠龍行為空頭公司，係從
      事前開詐騙廠商之行為，而與庚○○等人有犯意聯絡及行
      為分擔，始能與庚○○等人共同成立詐欺取財罪。
（二）被告固不否認曾於82年9 月間起，在珠龍行擔任小貨車司
      機工作，平均1 星期載1 、2 次貨之事實，惟辯稱其不知
      珠龍行經營的內容，公司裡有經理、會計、業務、司機，
      公司實際上是庚○○在經營，訂貨是會計小姐在做，安排
      的事情是庚○○在主導，業務出去外面招攬生意。其亦沒
      有到元松公司、元彬木器行、百年公司去載貨，不知珠龍
      行是騙人的，其做了2 個月後，因為公司沒有辦法讓其領
      到薪水，所以其就沒有做了等語。證人庚○○亦於本院審
      理中證稱：其在珠龍行擔任經理，負責人事任用與廠商事
      務。珠龍行有徵人廣告，其認識被告，所以也有跟被告說
      過這件事，當時其等還不是男女朋友，才剛認識不久。被
      告在珠龍行擔任司機，在貨物到車上這段過程是由曾有利
      負責，被告是單純負責開車，其開小貨車，也有駕照，而
      且是用被告的駕照跟貨運行租車。如果忙不過來，珠龍行
      就會通知被告從工廠載到門市部門，或是從門市運送到客
      戶那邊。被告純粹是送貨，一週大約1 、2 天，被告租的
      車有時是別人在開。若是被告有去公司都是和小姐聊天，
      辦公室裡面被告沒有負責辦公工作，其不知被告在做什麼
      。其與被告交往後，被告偶爾還有工作，做到公司出狀況
      之後。因為到後來有扯到男女關係，所以其才叫他打雜，
      到後面被告也可以不去公司等語。核與被告所辯情節相符
      。證人乙○○即珠龍行之會計於本院審理中亦證稱：被告
      當時負責送貨、開車，被告約1 週送貨1 、2 次，不是每
      天都會進公司等語。則依證人庚○○及乙○○之證述，庚○○係因欲與被告交往，始叫被告至珠龍行擔任小貨車司
      機工作，1 個星期載貨約1 、2 次，庚○○與被告開始交
      往後被告即偶爾到珠龍行上班，亦可不用到珠龍行上班。
      則縱認被告於珠龍行擔任小貨車司機，嗣後並成為庚○○
      之同居人，惟證人並未證稱被告知悉珠龍行設立之狀況及
      公司營運之情形，且實際參與公司詐騙廠商之運作，尚不
      能僅因被告擔任珠龍行之司機，並為實際運作之行為人庚○○之同居人，即遽認被告與庚○○等人有犯意之聯絡與
      行為之分擔。
（三）公訴人雖認證人丁○○於法務部調查局調查中業已證稱其
      應庚○○之要求，擔任珠龍行之負責人，用以向外詐騙貨
      款，被告亦參與詐騙行為云云。然細究證人丁○○於前開
      調查中證述，證人係稱庚○○（化名許慕林）利用其為人
      頭虛設行號向外詐騙貨款等情，尚有庚○○之同居人「傅
      小姐」即被告及1 位老榮民陳伯瑞共同參與等語。則證人
      丁○○僅空泛證稱被告共同參與，並未證稱被告知悉珠龍
      行營運之程度，亦未證稱被告參與何種事務，其角色分工
      為何，當不能僅以證人丁○○空泛之指稱即遽認被告與庚○○等人有犯意之聯絡與行為之分擔。而公訴人雖認證人
      乙○○於法務部調查局調查中業已證稱「傅小姐」即被告
      應係庚○○之同居人，其等2 人經常同進出，開被告所有
      車牌號碼LZ-0962 號雷諾小汽車，亦經常借由庚○○駕駛
      等語。惟證人乙○○於本院審理中業已證稱：其當時不知
      道被告與庚○○是同居關係，亦沒有印象被告與庚○○是
      否常常開同1 部車進出等語。核與其於調查局中之供述情
      形不符，其證述已非無瑕疵。況縱認證人證述屬實，前開
      證人證述亦僅能證稱被告為庚○○之同居人，常常同進出
      ，仍無法推論被告是否與庚○○具有詐欺取財之犯意聯絡
      與行為分擔。證人乙○○於本院審理中更證稱：其不知被
      告當時在公司的定位，其也是剛出社會就遇到這樣的事情
      ，所以其不清楚被告是否瞭解公司的運作等語。則任職於
      珠龍行之會計乙○○尚且不知被告是否知悉珠龍行之運作
      狀況，則由其證述當無法推論被告與庚○○具有詐欺取財
      之犯意聯絡及行為分擔。又公訴人雖又認證人甲○○於法
      務部調查局調查中證稱其雖在珠龍行擔任門市銷售人員近
      2 個月，但僅成交1 筆家具買賣，進貨均由2 名姓名不詳
      男子搬走，有時被告亦會將貨物搬運走等語。於本院審理
      中並稱其曾經在公司看過1 位小姐，但是時間太久，不確
      定是否為當庭被告，其當時都聽其他會計小姐稱她為「傅
      小姐」，「傅小姐」在上班時間有時會看上班的狀況，有
      時也會6 點過來接班。「傅小姐」送貨的頻率應該不常，
      他們送貨有時1 個星期2 、3 次，不是每天都送貨等語。
      則由證人甲○○前開證述，僅能證稱被告確實在珠龍行擔
      任司機送貨之工作，1 個星期送貨約2 、3 次，有時候會
      來接班，惟被告縱使擔任司機送貨之工作，並不能當然推
      論被告亦參與詐欺取財犯行，則由前開證人證詞，亦無法
      認定被告為本件詐欺取財之共同正犯。而公訴人雖認證人
      曾有利於法務部調查局調查中證稱：其擔任司機工作，於
      82年11月間曾有1 自稱「許慕林」妻子以電話稱因「許慕
      林」出車禍，委託其轉告丁○○，在「許慕林」不在時，
      認真工作等語。惟證人曾有利於本院84年度易字第2020
      號案件調查中則證稱其與庚○○、被告沒有關係，被告是
      庚○○的何人其不清楚，其只是負責載貨而已等語。則證
      人曾有利既認識被告但不清楚被告與庚○○之關係，則其
      應不致將被告認為是庚○○之妻，所述「許慕林」之妻應
      非指被告。參諸庚○○之妻為劉來順，有全戶戶籍資料查
      詢結果乙紙可稽，庚○○之妻亦非被告，則證人曾有利於
      調查局調查中所認指示其要認真工作「庚○○之妻」之人
      ，當非被告，則亦無法證明被告參與詐欺取財犯行。至於
      證人洪東智於法務部調查局調查中雖證稱：茂欽行、百瑞
      行之名義負責人為辛○○、陳伯瑞，但實際上負責業務者
      均為庚○○，並由被告擔任該2 商行之會計，庚○○以該
      2 商行名義訂購貨物後，隨即運往其他處所變賣，直到82
      年8 月間，有廠商前往該2 商行聲稱庚○○支付之支票均
      遭退票等語。然前開被告參與詐欺茂欽行、百瑞行犯行部
      分，業經臺灣新竹地方法院以83年度易字第153 號判處有
      期徒刑8 月，嗣經被告上訴臺灣高等法院，亦經該法院以
      83年度上易字第3421號駁回上訴在案，有前開刑事判決各
      乙紙在卷可按。則前開證人洪東智之證述之內容，與本件
      之犯罪事實並非同一，其證詞尚無法為遽然認定本件詐欺
      取財犯行之證據。當不能以被告曾經與庚○○、陳伯瑞在
      空頭公司茂欽行、百瑞行中工作，即可推論嗣後被告在珠
      龍行中工作，亦知悉珠龍行為空頭公司，並詐欺元松公司
      、元彬木器行及百年公司，且被告確實參與詐欺取財犯行
      之行為分擔。再者，被告雖不否認其於珠龍行係以「傅小
      姐」為稱呼，證人丁○○、乙○○及甲○○亦證稱「傅小
      姐」即為被告，然縱認被告於珠龍行並未以其本名為稱呼
      ，然並無證據足資證明被告係以其所自稱之「傅小姐」為
      手段，詐欺元松公司、元彬木器行及百年公司等家具公司
      。綜上所述，公訴人所舉之證據尚不能證明被告知悉珠龍
      行為人頭公司，從事詐騙前開家具公司之行為，亦不能證
      明被告參與何種詐欺行為之分擔。從而公訴人所舉之證據
      尚不能使本院獲得被告有罪之確信。此外復查無其他積極
      證據足認被告有何詐欺取財犯行，本件既不能證明被告犯
      罪，自應為被告無罪之諭知。
據上論斷，應依刑事訴訟法第301條第1項，判決如主文。
本案經檢察官許智評到庭執行職務。
中　　華　　民　　國　　94　　年　　7 　　月　　12　　日
                        交通法庭  審判長法  官    侯志融
                                        法  官    楊博欽
                                        法  官    張宏節
上列正本與原本無異。
如不服本判決應於送達後10日內向本院提出上訴狀。
                                        書記官    鄧順生
中　　華　　民　　國　　94　　年　　7 　　月　　12　　日
